【裁判字號】    98,上易,137
【裁判日期】    980519
【裁判案由】    傷害
【裁判全文】
臺灣高等法院臺南分院刑事判決         98年度上易字第137號
上  訴  人
即  被  告  甲○○
上  訴  人
即  被  告  丙○○
上  訴  人
即  被  告  乙○○
上列上訴人因傷害案件，不服臺灣台南地方法院97年度易字第13
70號中華民國97年12月30日第一審判決（起訴案號：臺灣台南地
方法院檢察署97年度偵字第9071號），提起上訴，本院判決如下
：
    主  文
上訴駁回。
    事  實
一、緣甲○○係丁○○之大伯，丙○○係甲○○之妻，乙○○則
    係甲○○與丙○○之子，丁○○與甲○○、丙○○、乙○○
    間分別具有家庭暴力防治法第三條第四款所定之四親等以內
    之旁系姻親關係。甲○○於民國（下同）九十七年五月八日
    晚間八、九時許，因認丁○○在甲○○位於臺南縣麻豆鎮莊
    禮里莊禮寮七十四之四號住處後方搭建之菜瓜棚，影響其所
    種植之冬瓜生長，遂至位於臺南縣麻豆鎮莊禮里莊禮寮六十
    一號之雜貨店，找丁○○質問，並揚言要破壞前開菜瓜棚後
    ，隨即返回其住處後方將丁○○用以搭建前開菜瓜棚之兩根
    竹架拔起（毀損部分未據告訴，亦未據起訴）。迨丁○○於
    同日（八日）晚間十時許，返回其位在臺南縣麻豆鎮莊禮里
    莊禮寮七十四之二號住處時，發現前開菜瓜棚已遭人破壞，
    經過甲○○住處前，適見乙○○在門前抽菸，乃上前質問乙○○前開菜瓜棚遭人破壞一事，而與乙○○發生口角，詎乙○○竟基於傷害之犯意，以腳踢丁○○雙腿，甲○○、丙○○聞聲出來查看，見狀亦與乙○○共同基於傷害之犯意，上
    前以腳踢並徒手毆打丁○○，丁○○因而重心不穩跌倒在地
    ，致丁○○受有背擦挫傷、右手肘擦挫傷、左大腿及右膝挫
    傷等傷害。
二、案經丁○○訴由臺南縣警察局麻豆分局報請臺灣臺南地方法
    院檢察署檢察官偵查起訴。
    理  由
壹、證據能力部分：
一、按「被告以外之人於審判外之言詞或書面陳述，除法律有規
    定者外，不得作為證據」、「除前三條（即刑事訴訟法第一
    百五十九條之一至第一百五十九條之三）之情形外，下列文
    書亦得為證據：一除顯有不可信之情況外，公務員職務上製
    作之紀錄文書、證明文書。二除顯有不可信之情況外，從事
    業務之人於業務上或通常業務過程所須製作之紀錄文書、證
    明文書。三除前二款之情形外，其他於可信之特別情況下所
    製作之文書」、「被告以外之人於審判外之陳述，雖不符前
    四條（即刑事訴訟法第一百五十九條之一至第一百五十九條
    之四）之規定，而經當事人於審判程序同意作為證據，法院
    審酌該言詞陳述或書面陳述作成時之情況，認為適當者，亦
    得為證據。當事人、代理人或辯護人於法院調查證據時，知
    有第一百五十九條第一項不得為證據之情形，而未於言詞辯
    論終結前聲明異議者，視為有前項之同意」，刑事訴訟法第
    一百五十九條第一項、第一百五十九條之四、第一百五十九
    條之五分別定有明文。
二、查證人（即告訴人）丁○○、證人戊○○於警詢及檢察事務
    官詢問時所為之陳述，均屬被告以外之人於審判外之陳述，
    被告甲○○、丙○○、乙○○既均不同意作為證據，且無刑
    事訴訟法法第一百五十九條之一至第一百五十九條之五例外
    規定之適用，依上開規定，自均無證據能力。
三、證人丁○○（即告訴人）提出之財團法人臺灣基督長老教會
    新樓醫院診斷證明書（見警卷第十六頁）及昭清中醫診所診
    斷證明書各一紙（本院卷），均係醫師本其專業出具，且醫
    師出具診斷證明書須受醫師法規範，司法機關復得隨時調取
    病歷與之核對，故診斷證明書之記載可信度甚高，依刑事訴
    訟法第一百五十九條之四第二款規定，自得為證據而有證據
    能力。
四、至本判決所引用之其餘供述或非供述證據，被告三人於本案
    言詞辯論終結前，均未爭執其證據能力，本院審酌各該證據
    均非違法蒐證取得之證據，並無證據力明顯過低之情形，復
    經本院於審判期日就上開證據依法進行調查、辯論，依法應
    有證據能力。
貳、實體部分：
一、訊據被告甲○○固坦承於當天晚間九時許，因為告訴人丁○○在伊屋後空地上搭建的菜瓜棚，影響其所種植的冬瓜，乃
    前往位在臺南縣麻豆鎮莊禮里莊禮寮六十一號之雜貨店，找
    告訴人丁○○理論，說完後即返回伊住處後方，將告訴人丁○○所搭建的菜瓜棚竹架拔起，兩人為此有發生口角；另被
    告乙○○亦坦承有於同日晚間十時許，在自宅前，與告訴人
    丁○○發生口角爭執等情；惟被告三人均矢口否認有傷害告
    訴人丁○○之犯行，被告甲○○辯稱：「丁○○拿安全帽朝
    渠等攻擊，伊用手去攔住，才推她一下」等情（見警卷第二
    頁、第九頁、偵卷第四頁、原審卷第18-19頁）。被告丙○○、乙○○二人辯稱：「渠等沒有打丁○○，不知道她的傷
    勢從何而來」；另被告三人於本院均辯稱：「1.告訴人丁○○曾於九十七年四月間騎乘機車時，為閃避野狗追逐，不慎
    摔倒，導致全身有多處摔傷，當時由其家人送其至新樓醫院
    麻豆分院就醫，後於麻豆鎮昭清中醫診所繼續治療，告訴人
    身上傷痕均屬舊傷，其以此提出告訴，係為報復甲○○拆除
    其所搭建之菜瓜棚，實有誣告之動機及行為。2.以經驗法則
    論之，告訴人係婦女，在夜晚十時許前往甲○○家理論時，
    倘遭毆打，必會大呼小喚，進而驚動其他街坊鄰居，為何當
    時均無人到場關切，其至被告自行報案，管區警員到場時，
    仍無任何鄰居出現，此根本不符合常理，就此部分檢察官及
    原審均未向處理警員詢問調查，顯有疏漏之處。3.告訴人所
    提出之診斷證明書，分別有成大醫院及新樓醫院麻豆分院等
    二紙，據上訴人所知，當晚警員處理時，曾代告訴人呼叫救
    護車，告訴人竟捨近求遠，由救護車送往成大醫院，而不就
    近前往新樓醫院麻豆分院，此誠啟人疑竇，其是否在掩飾曾
    因車禍致新樓醫院麻豆分院就醫之事實？又其所出具之診斷
    證明書二紙，如日期均為97年5月8日，則更令人懷疑，蓋依
    時間計算，如告訴人已至成大醫院就醫，回到麻豆醫院應已
    是凌晨一、二點，其有需要再至新樓醫院麻豆分院就醫？其
    呈送二份診斷證明書之目的何在？此皆與常理相悖，告訴人
    應對事實有所隱瞞或故意誣陷。4.本案唯一證人戊○○，係
    一毒品案件之前科犯，甫服刑後後返鄉不久，依其證稱：案
    發當天八、九點，伊在莊王隨的雜貨點看電視，當天除了伊
    、莊王隨及丁○○外，還有一個年輕男子，大家一起在該處
    聊天、看電視，由此，可知戊○○與丁○○二人應相當熟悉
    ，但丁○○於庭訊時卻表示其與戊○○沒有很熟等語，二人
    供詞顯有矛盾，告訴人急於撇清與戊○○熟悉之關係，反而
    令人懷疑其二人有勾串證辭之嫌。戊○○之證言有三疑點：
    （1）案發當時已是晚上十點多，儘管甲○○家附近有一路
    燈，但在一百公尺遠之距離，證人可以清楚看到打人，其視
    力之家令人懷疑。（2）證人若騎到附近觀看，為何上訴人
    等完全未看到任何人接近？且證人如見到毆打事件，為何不
    出面制止或報警處理？（3）丁○○自稱與乙○○發生口角
    後，鍾清榮先打她之後，再與甲○○、丙○○一起打她，但
    證人卻稱乙○○、甲○○、丙○○係『先後』打丁○○，非
    一起打丁○○，二人之供詞並不一致，請再次傳喚證人到庭
    陳述，以釐清證言之真實性。5.上訴人一家均為個性土直之
    人，所受教育程度雖然不高，但絕不會打人之後再砌詞卸責
    ，原審對此容有誤會，告訴人所受傷害乃屬舊傷，此可調閱
    醫院病歷即足證明，證人之證言有有諸多可疑之處，與事實
    完全不符，特請鈞院詳查，以免無辜之人受不當之處罰」等
    情。
二、經查：
（一）上揭事實，業經證人（即告訴人）丁○○於原審具結證訴
      ：九十七年五月八日晚上八、九點，伊在莊王隨開的雜貨
      店看電視，伊大伯甲○○來店裡找伊，跟伊說他要將伊的
      菜瓜棚拔起來，要是伊再把菜瓜棚搭回去，伊就死定了，
      說完甲○○就離開了。當天大約十點多，伊回家去巡菜瓜
      棚，發現菜瓜棚被拔起來了，伊經過甲○○家時，剛好伊
      姪子乙○○在門口那邊抽菸，伊就問他有沒有去拔伊的菜
      瓜棚，他說沒有，伊說那是你爸爸拔的，他有說要把伊的
      菜瓜棚拔起來，乙○○說那個地方不是你的，伊就跟他說
      那塊地也不是你們的，乙○○就在那裡罵髒話，之後手肘
      就往伊撞過來，後來又用腳踹伊，之後甲○○、丙○○夫
      妻從樓上下來，甲○○就對伊說「你搭菜瓜棚是搭一隻懶
      叫（台語）」，然後他們夫妻就打伊、踹伊，到最後是他
      們三個一起打，伊就跌倒在牆壁邊爬不起來，他們都站在
      旁邊看，沒有人要扶伊起來，後來伊就用自己的手機報警
      ，警察就叫救護車把伊送到醫院。伊當時有看到有人騎機
      車從那邊經過，但不知道是誰，隔天戊○○跟伊說他有看
      到，可以幫伊作證等語明確（見原審卷第三十一頁至第五
      十四頁），核與目擊證人戊○○於原審所具結證稱：案發
      當天八、九點，伊在莊王隨的雜貨店看電視，當天除了伊
      、莊王隨及丁○○外，還有一個年輕男子，大家一起在該
      處聊天、看電視。當天伊有看見甲○○來罵丁○○，罵的
      內容就是有關搭菜瓜棚的事情，要走之前甲○○有說「你
      如果再搭你就該死」，之後伊就詢問丁○○，那個人是不
      是她先生，丁○○說不是，伊才說怎麼會有人這樣子。大
      約九點多伊就先離開，伊離開時，丁○○還在雜貨店看電
      視。回家之後，因為天氣熱，要睡又睡不著，伊就騎腳踏
      車出來逛，無意間看到一位年輕人出手打丁○○，當時伊
      距離他們約一百公尺左右，伊不瞭解事情是如何，所以就
      停在附近看，年輕人打完，他們夫妻（即甲○○、丙○○
      ）過來，甲○○先出手，丙○○再打，將人踹到靠牆邊。
      伊有聽到丁○○說要報警，等管區來時，被告三人就進去
      屋內，將門關起來，之後救護車也有來。發生情事的第二
      天早上，伊去雜貨店買菸時，遇到丁○○，丁○○說她有
      看到有人從那邊經過，伊才跟她說如果要作證，伊有看到
      等語（見原審卷第六十六頁至第八十八頁），大致相符。
      參以被告丙○○、乙○○於原審審理中均供承：在案發前
      與戊○○並不認識等情；而被告甲○○則陳稱：在案發前
      只知道戊○○這個人，但不熟等情（見原審九十七年十二
      月十六日審判筆錄第二十八頁）；另告訴人丁○○亦表示
      ：其與戊○○沒有很熟等情（見原審九十七年十一月十八
      日審判筆錄第十七頁），是證人戊○○與被告三人間既無
      任何過節或嫌隙，與告訴人丁○○亦非親非故，堪認證人
      戊○○並無設詞攀誣被告三人，或附和告訴人丁○○之動
      機，其所為前揭證詞，自可採信。至被告三人辯稱，當晚
      證人戊○○與告訴人丁○○等人，既在莊王隨之雜貨店看
      電視、聊天，可知戊○○與丁○○二人應相當熟悉等情，
      僅係其主觀推測之詞，並無確切依據，自不足採。另被告
      三人辯稱，證人戊○○係毒品案件之前科犯，甫服刑後返
      鄉不久等情，與證人證言之可信度並無直接關係，亦無足
      採。又本件目擊證人莊耀揚係騎腳踏車出來逛，無意間看
      到案發之狀況，已如前述，而當時雖已晚上十點多，但附
      近幹線有路燈，已經被告供述在卷，有其所提出之現場圖
      附卷可稽（原審卷第一百頁），證人戊○○證稱其因有路
      燈，所以看得清楚等情，符合事實，並無矛盾，自屬可採
      ，被告以證人戊○○距離現場一百公尺，而質疑其視力，
      並無可採。又被告等人辯稱當時並未發現證人戊○○等情
      ，以被告當時忙於毆打告訴人之情形下，而證人戊○○係
      騎腳踏車經過，彼等未發現目擊證人，毋寧是正常現象。
      至證人戊○○目擊毆打事件，未出面制止或報警處理，雖
      非最佳之處理方式，但不能據此謂其未目擊本案。再證人
      莊耀揚稱證，一位年輕人（即乙○○）出手打丁○○，當
      時伊距離他們約一百公尺左右，伊不瞭解事情是如何，所
      以就停在附近看，年輕人打完，他們夫妻（即甲○○、丙○○）過來，「甲○○先出手，丙○○再打」，將人踹到
      靠牆邊等情，雖與告訴人所證稱，乙○○就在那裡罵髒話
      ，之後手肘就往伊撞過來，後來又用腳踹伊，之後甲○○
      、丙○○夫妻從樓上下來，甲○○就對伊說「你搭菜瓜棚
      是搭一隻懶叫（台語）」，然後「他們夫妻就打伊、踹伊
      」，到最後是他們三個一起打等情，就被告甲○○、丙○○如何毆打告訴人之細節，雖有些微不同，但就當時夜間
      十時左右，證人自遠處觀看，不能詳細觀察，而告訴人遭
      受毆打，更無暇觀看記憶被告等人犯行之細節，兩人因所
      處環境不同，證述之細節稍有差異，亦符合常情，然其證
      述之重要情節相符，且符合告訴人所受傷勢等其他事證（
      詳如後述），自已足認定被告三人之傷害犯行，被告聲請
      再傳喚證人戊○○，並無必要。
（二）告訴人丁○○確曾於九十七年五月八日晚上十時五十五分
      ，經119救護車送入財團法人臺灣基督長老教會新樓醫院
      急診治療，身上多處挫傷及瘀血，研判係【新傷】，且經
      醫師診斷後，認受有如前揭事實欄所載之傷勢等情，有該
      院九十八年四月六日新樓麻歷字第98122號函及所附病歷
      資料、診斷證明書一紙附卷可參（本院卷及警卷第十六頁
      ），是告訴人丁○○於九十七年五月八日晚上受有上開傷
      勢之事實，應可認定。另告訴人丁○○係於九十七年五月
      十二日始至國立成功大學醫學院附設醫院急診就診，有該
      醫院九十八年三月二十七日成附醫急診字第0980004966號
      函及所附病歷摘要、病歷資料及診斷證明書附捲可稽（本
      院卷及偵查卷第十二頁），告訴人於案發之九十七年五月
      八日晚上，並未捨近求遠至成大醫院就診，被告辯稱告訴
      人當天由救護車送往成大醫院，而不就近前往新樓醫院麻
      豆分院，顯與事實不符，自無足採。又告訴人丁○○於九
      十六年、九十七年間曾至新樓醫院麻豆分院急診，共計三
      次，即九十六年二月二十一日左足挫傷急診、同年六月二
      十六日左側遠端尺骨、橈骨骨折、左大腿挫傷急診及本件
      九十七年五月八日之急診，有該醫院九十八年四月六日新
      樓麻歷字第98123號函附卷可稽（本院卷），並無九十七
      年四月間之就醫紀錄，而告訴人丁○○自九十六年三月一
      日起至昭青中醫診所就診，九十六年六月二十五日就診及
      本件九十七年五月八日就醫，亦有該診所病歷表在卷可稽
      ，並無九十七年四月間之就醫紀錄。被告憑空捏造告訴人
      丁○○於「九十七年四月」間曾因騎乘機車，為閃避野狗
      追逐，不慎摔倒，導致全身有多處挫傷，當時由其家人送
      至新樓醫院麻豆分院就醫，後於麻豆鎮昭青中醫診所繼續
      治療等情，懷疑告訴人丁○○於「九十七年五月八日」所
      受傷勢係之前所受舊傷，不但與告訴人就診紀錄不符，且
      與告訴人此次傷勢係新傷之事實，亦顯然不符，被告所辯
      告訴人之傷勢係舊傷等情，實無可採。
（三）被告甲○○、丙○○、乙○○三人迭於警詢、偵查、原審
      及本院審理中，就渠等曾於九十七年五月八日晚間十時許
      與告訴人丁○○發生爭執之事均自承不諱，則參諸被告三
      人與告訴人丁○○係在九十七年五月八日晚間十時許發生
      爭執，告訴人丁○○於當日晚間十二時以前即抵達新樓醫
      院麻豆分院就醫，亦即告訴人丁○○係在本件案發後立即
      就醫，且經醫師診斷結果，告訴人丁○○確實受有背擦挫
      傷、右手肘擦挫傷、左大腿及右膝擦傷等傷害，是觀之告
      訴人丁○○就醫診斷之時間與案發時間相當密接，復佐以
      告訴人丁○○所受傷勢，與其所述遭被告三人以腳踹及徒
      手毆打，並摔倒在地之情節相符，由此足認告訴人丁○○
      指訴遭被告三人傷害乙節，確與事實相符而可採信。至被
      告三人雖辯稱，告訴人丁○○拿安全帽要攻擊渠等，被告
      甲○○始以手推告訴人丁○○，告訴人丁○○因而站立不
      穩跌倒云云，然觀之告訴人丁○○受傷部位多處，並分布
      於身體各部位，顯非單純跌倒所致，被告三人所辯，自難
      認為可採。另被告辯稱告訴人係婦女，倘遭毆打必會大呼
      小喚，驚動街坊鄰居，為何無人出面關切？至警員到場仍
      無人出面？然查案發當時已晚上十時，該地附近有農田、
      廢雞舍、荒地等，有被告所提現場圖可稽（原審卷第一百
      頁），發生一般傷害犯行，未必有人聞問，所謂告訴人必
      會大呼小喚，街坊鄰居必會到場關切等情，均係空言辯解
      之詞，並無足採。現場處理之警員亦無從證述為何無人出
      面關切，自亦無傳訊必要。又被告所辯如欲傷害告訴人一
      人，何必三人共同為之？被告丙○○乃五十多歲之人，其
      配偶與兒子在場，何須親自動手打人？均係被告等為何傷
      害告訴人的問題，恐怕被告自己才能回答，與本案之認定
      無關，自不足採信。
（四）綜上所述，告訴人丁○○所指訴遭被告三人毆打一節，與
      證人戊○○證述情節既均一致，所受傷害亦有財團法人臺
      灣基督長老教會新樓醫院診斷證明書所記載之傷勢可佐，
      自堪信為真實，從而，本件事證明確，被告三人前揭傷害
      犯行，洵堪認定。
二、按告訴人丁○○與被告甲○○、丙○○、乙○○為四親等以
    內之旁系姻親，為家庭暴力防治法所定之家庭成員，已經被
    告及告訴人陳述在卷，而家庭成員間故意實施家庭暴力行為
    而成立其他法律所規定之犯罪，則應成立家庭暴力罪，家庭
    暴力防治法第三條第四款、第二條第二項分別定有明文。是
    核被告甲○○、丙○○、乙○○所為，均係犯刑法第二百七
    十七條第一項之傷害罪，並構成家庭暴力防治法第二條第二
    項所稱之家庭暴力罪。被告甲○○、丙○○、乙○○間就上
    開犯行間，有犯意之聯絡及行為之分擔，為共同正犯。原審
    依據上開事證，適用前揭法律，論處被告三人罪刑，其認事
    用法，並無不合，量刑亦稱妥適，上訴人即被告仍執陳詞，
    認其無罪而提起上訴，為無理由，自應駁回。
據上論結，應依刑事訴訟法第368條，判決如主文。
本案經檢察官謝錫和到庭執行職務。
中    華    民    國    98    年    5     月    19    日
                  刑事第三庭    審判長法  官  陳義仲
                                      法  官  蔡勝雄
                                      法  官  宋明中
以上正本證明與原本無異。
不得上訴。
                                      書記官  黃子起
中    華    民    國    98    年    5     月    19    日
附錄本件論罪科刑法條全文：
中華民國刑法第277條
（普通傷害罪）
傷害人之身體或健康者，處3年以下有期徒刑、拘役或1千元以下
罰金。
犯前項之罪因而致人於死者，處無期徒刑或7年以上有期徒刑；
致重傷者，處3年以上10年以下有期徒刑。


司法院資訊處製作；財團法人民間司法改革基金會備份。
